臺灣臺北地方法院民事判決　　　　　　 96年度簡上字第203號
上　訴　人　丙○○
訴訟代理人　丁○○
被上訴人　　玉山商業銀行股份有限公司
法定代理人　乙○○
訴訟代理人　甲○○
上列當事人間請求確認本票債權不存在事件，上訴人對於中華民
國95年12月29日臺灣臺北地方法院臺北簡易庭95年度北簡字第43
292號第一審判決提起上訴，本院於96年5月29日言詞辯論終結，
判決如下：
    主      文
上訴駁回。
第二審訴訟費用由上訴人負擔。
    事實及理由
一、上訴人主張：其於民國92年間因訴外人陳佳琪推銷遠東休閒
    集團之會員卡（下稱系爭會員卡），因購買系爭會員卡而向
    被上訴人辦理有關貸款事宜，經被上訴人公司業務人員將空
    白本票連同其他辦理貸款文件一併交付予伊，並要求伊於其
    指定之文件上逐一簽名，因伊一時不察，遂於該空白本票及
    貸款資料上簽名，而被上訴人公司業務人員未經伊同意，即
    將伊前揭辦理貸款之資料交予被上訴人使用。又系爭會員卡
    發卡事件，已於93年間經消基會揭發認定為集團詐騙事件，
    而附表所示之本票所載之字跡，除金額及簽名外，其餘均由
    被上訴人之業務員即訴外人陳逸維自行填寫、印章亦由陳逸
    維自行偽造蓋印，伊並未完全發票行為。退步言之，即便認
    定伊已完成發票行為，但其係遭詐欺所為，故自得撤銷為發
    票之意思表示，無庸負擔發票人責任。然因被上訴人仍持如
    附表之本票向本院聲請本票裁定後，並執行上訴人之薪資，
    自得提起本件訴訟，請求確認本票票據債權不存在。
二、被上訴人則以：上訴人雖稱部份貸款資料非其所填載，然上
    訴人已於原審當庭承認附表所示之本票為其親簽無誤，而被
    上訴人核貸前之徵信過程中均已與上訴人確認過相關貸款資
    料，貸款金額新臺幣（下同）35萬元亦全數撥入上訴人帳戶
    內，嗣上訴人繳息延滯後，被上訴人始聲請本院就附表所示
    之本票為裁定，上訴人雖對被上訴人辦理本件貸款業務之員
    工鄭存文、陳逸維及訴外人陳佳琪分別提起偽造文書及詐欺
    等案件之告訴，均經檢察官為不起訴處分確定，故本件係因
    上訴人反悔以貸款購買系爭會員卡而屢次興訟等語，資為抗
    辯。
三、原審為上訴人敗訴之判決，上訴人於本院上訴聲明為：(一)原
    判決廢棄；(二)確認被上訴人持有如附表所示之本票，對上訴
    人票據債權不存在。被上訴人於本院答辯聲明為：上訴駁回
    。
四、本件兩造不爭執事項：
（一）上訴人曾於原審判決附表所示之本票上親自書寫發票人、
      票面金額、戶籍地址。被上訴人持有附表所示之本票後，
      因經到期提示未獲付款，被上訴人前以本院93年度票字第
      10950號本票裁定取得執行名義，上訴人對前開本票裁定
      不服提起抗告後，經臺灣高等法院以93年度抗字第1217號
      裁定駁回抗告確定。被上訴人並以前開執行名義聲請臺灣
      板橋地方法院執行處聲請強制執行（執行事件：案號為93
      年度執字第35020號）。
（二）上訴人亦曾於被上訴人之小額信用貸款適用約定書之貸款
      金額、借款人欄簽名。
（三）上訴人曾對被上訴人公司負責貸款業務襄理即鄭存文暨專
      員陳逸維提起偽造文書等告訴，經臺灣台北地方法院檢察
      署（下稱台北地檢署）以94年度偵字第2667號處分書不起
      訴處分後，上訴人聲請再議，復經臺灣高等法院檢察署以
      94年度上聲議字第3557號為不起訴處分。另上訴人亦曾對
      訴外人林秀美、陳佳琪、陳逸維提起詐欺等刑事告訴，經
      臺灣板橋地方法院檢察署以95年度偵續字第292號處分書
      為不起訴處分後，經上訴人提起再議，復經臺灣高等法院
      檢察署以95年度上聲議字第3595號為不起訴處分。
四、兩造之爭點及論述：
    上訴人主張因系爭本票之發票行為尚未完成，故被上訴人不
    得執系爭本票行使權利，另其係受詐欺而簽發系爭本票，並
    已為撤銷為發票之意思表示，自得提起本件訴訟確認本票債
    權不存在，為被上訴人所否認，並以前揭情事置辯，故本件
    之爭點厥為：(一)系爭本票之發票行為是否業已完成；(二)上訴
    人是否得主張撤銷發票之意思表示。現就本件之爭點析述如
    后：
（一）關於發票行為是否業已完成部分：
      上訴人主張其於附表所示之本票及貸款約定書上簽名時，
      並無載有除上訴人簽名以外之任何項目云云，惟查：
    1.上訴人自承對系爭本票之發票人欄、票面金額、戶籍地址
      均由其親自書寫。另附表所示之本票係由被上訴人所印製
      之制式類型，已於票據上標明「本票」字樣，發票日以蓋
      用日期戳章方式為之，形式上已具備本票應記載事項。
    2.上訴人簽發系爭本票係為貸款之用，為其所自認，參酌上
      訴人前對陳逸維、鄭存文提出偽造文書告訴時，經台北地
      檢署以不起訴處分中認定「……況上開申請書填載後，尚
      有玉山銀行出具正式之信保小額貸款申請書供告訴人（即
      上訴人）核對，申請書上詳列告訴人指訴之借款目的係購
      置住宅、年所得38萬元、與陳佳琪關係為表妹，並由告訴
      人閱後親自簽名，有上開申請書在卷可證，質之告訴人亦
      不否認簽字其上，在在均難認被告二人（指鄭存文、陳逸
      維）有何虛偽填載告訴人資料以遂行核貸目的之情……」
      等語（見原審卷第38頁），另臺灣高等法院檢察署94年度
      上聲議字第3557號處分書亦同此見解。足見，本件上訴人
      簽發本票時既同時簽立貸款約定書，已知悉該貸款約定書
      之目的係為擔保貸款之債務，另由貸款約定書之事項非由
      他人所為虛偽填載，亦應認定附表所示之本票並無上訴人
      所稱遭他人虛偽填寫之情事。
    3.是則附表所示之本票已具備應記載事項，且無上訴人所稱
      遭他人虛偽填寫情事，應認發票行為業已完成。
（二）關於上訴人是否得主張撤銷發票之意思表示部分：
      復按因被詐欺或被脅迫而為意思表示者，表意人得撤銷其
      意思表示。但詐欺係由第三人所為者，以相對人明知其事
      實或可得而知者為限，始得撤銷之。被詐欺而為之意思表
      示，其撤銷不得以之對抗善意第三人。民法第92條定有明
      文。次按，被詐欺而為意思表示者，依民法第92條第1項
      之規定，表意人固得撤銷其意思表示，惟主張被詐欺而為
      表示之當事人，應就此項事實負舉證之責任。最高法院44
      年台上字第75號判例著有明文可參。經查：
    1.上訴人雖提出訴外人心想室成實業股份有限公司因銷售系
      爭會員卡而有違反公平交易法之情事及其他購買會員卡之
      消費者網路投書等報導（見原審卷第12至16頁），作為其
      受詐欺之證明方法。然即便上訴人係與他人因同樣原因購
      入系爭會員卡，但此僅為上訴人與系爭會員卡銷售者間締
      結契約之意思表示或有遭受系爭會員卡銷售者詐欺所為之
      可能，並無法證明上訴人係因遭詐欺而簽發本票。
    2.況本件上訴人自承簽立系爭本票係為購買系爭會員卡貸款
      之用（分見原審95年10月13日言詞辯論筆錄、95年12月19
      日民事答辯狀，原審卷第21、61頁），是上訴人係因向被
      上訴人貸款用以支付購買系爭會員卡之款項而簽發系爭本
      票，故自應認簽發系爭本票之意思表示並未受他人詐欺之
      情事。
    3.綜上，上訴人既非因他人施用詐術而簽發系爭本票，則上
      訴人主張受詐欺而簽立本票，依法撤銷後，無庸負擔發票
      人責任，為無理由。
五、綜上所述，本件上訴人主張為不足採。從而，上訴人提起本
    件訴訟請求確認被上訴人持有上訴人所簽發如附表所示本票
    ，對上訴人之本票債權不存在，為無理由。原審為上訴人敗
    訴之判決，並無不合。上訴意旨指摘原判決不當，求予廢棄
    改判，為無理由，應予駁回。
六、本件事證已臻明確，兩造其餘之攻擊防禦方法及所提之證據
    ，經本院審酌後，認為均不足以影響本判決之結果，自無一
    一詳予論駁之必要，附此敘明。
七、據上論結，本件上訴為無理由，依民事訴訟法第436條之1第
    3 項、第449條第1項、第78條，判決如主文。
中　　華　　民　　國　　96　　年　　6 　　月　　12　　日
            民事第四庭    審判長法　官　林麗玲
                                法  官  洪遠亮
             　　　　　　　　　 法　官　黃柄縉
以上正本係照原本作成
不得上訴
中　　華　　民　　國　　96　　年　　6 　　月　　12　　日
                                書記官　楊湘雯
附表：
┌──────┬─────┬────┬────┬────────┐
│發  票  人  │受  款  人│發 票 日│到 期 日│金額（新臺幣）元│
├──────┼─────┼────┼────┼────────┤
│ 鄒金哲     │玉山商業銀│92.10.03│93.01.16│    350,000     │
│            │行或其指定│        │        │                │
│            │人        │        │        │                │
└──────┴─────┴────┴────┴────────┘
